最高法院刑事判決　　　　　　九十六年度台上字第三五六七號
上　訴　人　乙○○
　　　　　　丙○○
　　　　　　丁○○
　　　　　　　　　　163巷11弄13號
上 列三 人
原審辯護人　王建元律師
上　訴　人　甲○○　男民國○○年○月○○日生
　　　　　　　　　　身分證統一編號：Ｚ000000000
　　　　　　　　　　住台灣省高雄縣湖內鄉○○村○○街53巷
上列上訴人等因擄人勒贖等罪案件，不服台灣高等法院高雄分院
中華民國九十六年三月七日第二審判決（九十五年度上訴字第一
一四二號，起訴案號：台灣屏東地方法院檢察署九十四年度偵字
第二五八０號），提起上訴（乙○○、丙○○、丁○○之原審辯
護人為其三人之利益而上訴），本院判決如下：
    主  文
原判決關於乙○○部分撤銷，發回台灣高等法院高雄分院。
其他上訴駁回。
    理  由
壹、發回部分（即乙○○部分）：
本件原判決認定上訴人乙○○有：（一）原判決事實二所載，未
經許可，於民國九十三年三、四月間某日，在高雄市某處，向綽
號「阿平」之成年男子，購買如原判決附表四（下稱附表四）所
示可發射子彈具有殺傷力之改造手槍及制式子彈，無故持有之。
（二）原判決事實三所載，於九十四年二月初，與陳傳宗（業經
原審判處罪刑確定）共同基於擄人勒贖之犯意聯絡，由乙○○交
付新台幣（下同）二十萬元予陳傳宗以準備擄人之交通工具及租
用藏匿人質之場所。旋經陳傳宗向不知情之吳昆霖租得高雄市○
○區○○路二七四號房屋作為藏匿人質之用；再經知情之丙○○
幫助指認擬勒贖之人質即在屏東縣林邊鄉經營珍味館火鍋店之林
建利及彼所使用之 BMW小客車；乙○○與陳傳宗並向不知情之高
麗珠訂購一部小客車，且由丙○○提供「黃明和」之身分證轉交
高麗珠，利用高麗珠委請不知情之成年刻印業者偽刻「黃明和」
印章一枚，至交通部公路總局高雄市監理站申辦該部小客車之過
戶手續，明知為不實之事項而使上開監理機關之承辦人員登載於
職務上所掌之公文書，足生損害於監理機關對於車輛管理之正確
性及黃明和。嗣由乙○○出面邀得甲○○，再由甲○○出面邀得
葉坤明（業經原審判處罪刑確定）、丁○○共同基於擄人勒贖之
犯意聯絡，於九十四年三月七日晚上九時許，乙○○與陳傳宗、
甲○○、葉坤明、丁○○在高雄市○○路與臥龍路口之停車場會
合，由乙○○出示附表四所示之槍、彈，以之作為擄人時威脅人
質上車之工具，交由陳傳宗持有並負責開車，葉坤明、丁○○則
負責擄人，經前往珍味館火鍋店欲擄人時，因店已打烊，乃返回
停車場，並將槍、彈交還乙○○。翌（八）日晚上九時許，乙○
○與陳傳宗、甲○○、葉坤明、丁○○復在上開停車場會合，繼
續擄人計畫，乙○○仍提供附表四所示之槍、彈作為擄人之用，
由陳傳宗開車搭載葉坤明、丁○○，共持上開槍、彈前往珍味館
火鍋店；至當晚十一時許，將駕駛 BMW小客車之戊○○誤認為林
建利，即開車尾隨至屏東縣佳冬鄉，以製造車禍假象方式，由葉
坤明、丁○○下車持槍、彈擄得戊○○，將彼押上陳傳宗所駕駛
之小客車，載往上開高雄縣左營區之承租處，由在該處等待之乙
○○開門，陳傳宗等則以膠帶綑綁戊○○之口、手、眼、腳，並
以手銬銬住彼之雙手，將戊○○拘禁在該處三樓房間，由葉坤明
、丁○○負責看守。完成擄人事宜後，陳傳宗即以行動電話與戊
○○之母楊麗珍聯繫，要求贖金六千萬元。嗣於九十四年三月九
日晚上十一時四十分許，戊○○利用無人看管之際，掙脫膠帶及
手銬，從三樓窗戶攀爬逃離並報警而查獲等情，並以本件行為後
，刑法關於罰金易服勞役期間已有修正，第一審未及比較適用等
，有所未洽，因而撤銷第一審關於乙○○部分之判決，改判依想
像競合之例從一重論處其未經許可持有具殺傷力之改造手槍（事
實二部分），又依行為時刑法所定牽連犯之例從一重論處其共同
擄人勒贖（事實三部分）二罪刑併罰，固非無見。
惟查：（一）按刑事訴訟法第一百五十六條第二項規定：被告或
共犯之自白，不得作為有罪判決之唯一證據，仍應調查其他必要
之證據，以察其是否與事實相符。其立法目的乃欲以補強證據擔
保自白之真實性，亦即以補強證據之存在，藉之限制自白在證據
上之價值。而所謂補強證據，則指除該自白本身外，其他足以證
明自白之犯罪事實確具有相當程度真實性之證據而言。經查原判
決認定乙○○有事實二所載購買附表四之槍、彈而未經許可無故
持有之犯行，係以乙○○於警詢及第一審羈押前訊問時之自白，
原審共同被告陳傳宗所述擄人所用之槍、彈為乙○○所交付等語
，及扣案之各該槍、彈為憑（見原判決第十一至十二頁理由貳之
二(一)）。然查陳傳宗之供述及扣案之各該槍、彈，僅能證明乙○
○有持有之事實，至於持有之「實際原因」為何？乙○○係「自
何時」持有各該槍、彈？除乙○○之自白外，仍有待調查其他補
強證據以佐證其該部分自白之真實性。原審未予調查明確，逕以
乙○○上開自白作為其該部分有罪，及認定其持有附表四之槍、
彈與其擄人勒贖之犯行應分論併罰之主要證據，殊嫌速斷，併有
調查未盡及適用證據法則不當之違背法令。（二）有罪之判決書
理由之說明必須互相一致，始稱適法；否則，自屬判決理由矛盾
，其判決當然為違背法令。經查原判決對於乙○○所為持有槍、
彈與擄人勒贖犯行，理由欄記載「乙○○就犯罪事實二之持有槍
械子彈部分，以及乙○○、陳傳宗、甲○○、葉坤明、丁○○就
犯罪事實三（原判決誤植為事實二）之持有槍械子彈部分，均以
一行為，同時觸犯…二罪名，為想像競合犯，應從一重論以…未
經許可持有其他可發射子彈具有殺傷力之改造手槍罪。乙○○…
所犯上開擄人勒贖、持有槍彈、明知不實事項而使公務員登載不
實文書及偽造印章等罪間…有方法、目的之牽連關係…從一重之
擄人勒贖罪處斷。」、「乙○○先無故持有槍、彈後，近一年方
始起意擄人勒贖…其持有槍彈與擄人勒贖二罪間，犯意各別，行
為互異，應予分論併罰。」云云（見原判決第二十九頁倒數第十
三行至第三十頁第一行），先謂其間具行為時刑法所定牽連犯之
裁判上一罪關係，復謂二罪應分論併罰，該部分理由之說明顯然
前後不一，且對持有槍彈部分有重複評價論罪之違誤。從而，乙
○○上訴意旨指摘原判決關於其部分違背法令，尚非全無理由，
應認原判決關於乙○○部分有撤銷發回更審之原因。
貳、駁回部分（即丙○○、甲○○、丁○○部分）：
一、丙○○、甲○○部分：
按刑事訴訟法第三百七十七條規定，上訴於第三審法院，非以判
決違背法令為理由，不得為之。是提起第三審上訴，應以原判決
違背法令為理由，係屬法定要件。如果上訴理由書狀並未依據卷
內訴訟資料，具體指摘原判決不適用何種法則或如何適用不當，
或所指摘原判決違法情事，顯與法律規定得為第三審上訴理由之
違法情形，不相適合時，均應認其上訴為違背法律上之程式，予
以駁回。次按證據之取捨、證據證明力之判斷，及事實有無之認
定，為事實審法院之職權，茍其取捨、判斷及認定，並不違反經
驗法則及論理法則，即不容任意指為違法而執為第三審適法之上
訴理由。經查：
（一）丙○○部分：
上訴人丙○○上訴意旨略稱：丙○○縱有帶同乙○○等前去指認
標的及車輛，並提供身分證予乙○○之行為，亦僅屬乙○○等著
手擄人勒贖前之行為，原判決論以擄人勒贖罪之幫助犯，適用法
則已有不當；且未說明其論證理由，併有判決理由不備之違背法
令。
惟查本件原審認定丙○○有原判決事實三所載，帶同乙○○、陳
傳宗前去指認欲擄之人質及車輛，並提供「黃明和」之身分證予
乙○○，供辦理購買擄人勒贖所使用之小客車之幫助擄人勒贖及
幫助使公務員登載不實等犯行，係依據丙○○之部分供述，原審
共同被告乙○○、陳傳宗之供述，證人黃明和之證詞，卷附小客
車過戶登記申請書暨汽車各項異動申請書等證據資料，為綜合之
判斷。對於丙○○否認犯罪，所辯云云如何不足採之理由，詳加
指駁。並以第一審對於其幫助使公務員登載不實部分，誤認為幫
助行使偽造私文書，有所未洽，因而撤銷第一審關於丙○○部分
之判決，改判依行為時刑法所定牽連犯之例從一重論處其幫助共
同擄人勒贖罪刑，已詳敘其調查證據之結果及證據取捨並認定事
實之理由。所為論斷，均有卷存證據資料可資覆按，並無採證或
認定事實違背經驗法則或論理法則，或有理由不備、理由矛盾，
或有判決不適用法則或適用法則不當，或其他違背法令之情形。
再按刑法上之幫助犯，係指以幫助之意思，對於正犯資以助力，
而未參與從事犯罪構成要件之行為者而言；祇須被幫助者已著手
犯罪之實行，且具備違法性，幫助者即應成立幫助犯。經查原判
決對於丙○○已知乙○○、陳傳宗之擄人勒贖計畫，竟為彼等指
認人質及人質使用之車輛，並提供「黃明和」之身分證予彼等，
供為購買擄人勒贖所須使用之小客車之用，其行為雖非擄人勒贖
罪之構成要件行為，亦無從證明其有為自己犯罪之意思，但其上
開行為，顯係幫助乙○○、陳傳宗擄人勒贖罪之遂行，自應令負
幫助犯罪責等情，已詳予論述（見原判決第二十四至二十六頁理
由貳之四），並無判決理由不備之違背法令可言。又乙○○、陳
傳宗已著手於擄人勒贖罪之實行，則原判決論丙○○擄人勒贖罪
之幫助犯，適用法則亦無不當。丙○○就幫助擄人勒贖部分之上
訴意旨所指云云，顯非依據卷內訴訟資料指摘原判決有何具體違
背法令之情形，徒憑己見，就原判決已明白論斷之事項，任意指
摘，核與法律規定得為第三審上訴理由之違法情形，不相適合，
其就幫助擄人勒贖部分之上訴為違背法律上之程式，應予以駁回
。至丙○○幫助使公務員登載不實部分，核屬刑事訴訟法第三百
七十六條第一款不得上訴於第三審法院之案件，縱該部分與上開
幫助擄人勒贖部分有行為時刑法所定方法、結果之牽連關係，為
裁判上一罪，但幫助擄人勒贖部分之上訴為不合法，本院應從程
序上予以駁回，而無從為實體上判決，對於幫助使公務員登載不
實部分，亦無從適用審判不可分原則，為實體上審判，該部分上
訴應併予駁回。
（二）甲○○部分：
上訴人甲○○上訴意旨略稱：１、乙○○已供稱：彼並未告訴甲
○○實情，只說要處理債務，可能要抓人等語，原判決對此有利
甲○○之證據卻未說明不採之理由。２、甲○○於警詢中提及之
「贖款」二字，係員警詢問時所用之字詞，甲○○僅知陳傳宗向
戊○○母親索取之金錢為「欠款」，並不知為「贖款」，此調閱
警詢錄音帶即可查明真相。３、葉坤明、丁○○係甲○○介紹給
乙○○，甲○○出於關心而買檳榔、便當予彼等，自屬人之常情
；又甲○○出面安撫葉坤明、丁○○，到底是主動前往或應他人
要求前往，亦有再予調查之必要，不宜遽謂甲○○與乙○○有擄
人勒贖之共同犯意聯絡。４、乙○○係與甲○○商討找人手幫忙
之事，並非與李正華、李裕鴻討論，李正華、李裕鴻自無法記得
全部情節，此亦可證明甲○○並未與彼等事先串供。原判決竟以
李正華、李裕鴻之供述不盡相同，即認為不可採，其所為之認定
有違背經驗法則云云。
惟查本件原審認定甲○○有原判決事實三所載，與乙○○、陳傳
宗、葉坤明、丁○○共同未經許可，持有附表四所示之槍、彈及
擄人勒贖等犯行，係依據甲○○之部分供述，原審共同被告陳傳
宗、葉坤明、丁○○之供述，證人戊○○之證詞，卷附內政部警
政署刑事警察局槍彈鑑定書，及扣案如原判決附表一、二、四所
示之物等證據資料，為綜合之判斷。對於甲○○否認犯罪，所辯
云云如何不足採；及證人李正華、李裕鴻所述各節如何不足為甲
○○有利之認定等之理由，詳予說明。並以第一審漏未論其無故
持有槍、彈部分，有所未洽，因而撤銷第一審關於甲○○部分之
判決，改判依想像競合犯及行為時刑法所定牽連犯之例從一重論
處其共同擄人勒贖罪刑，已詳敘其調查證據之結果及證據取捨並
認定事實之理由。所為論斷，均有卷存證據資料可資覆按，並無
採證或認定事實違背經驗法則或論理法則，或有理由不備、理由
矛盾，或有判決不適用法則或適用法則不當，或其他違背法令之
情形。再查：１、原判決於論述乙○○之犯行時，對於乙○○所
辯：彼係向甲○○託稱要處理債務，請伊幫忙找人云云，已詳述
乙○○該部分說詞係圖減輕其責之藉口，不足採信之理由（見原
判決第十四至十五頁理由貳之二(二)４）。則原判決於論述甲○○
犯行部分，縱未再說明乙○○之上開說詞何以不足採為甲○○有
利之證據，仍與判決理由不備之違法有別。２、刑事訴訟法第三
百七十九條第十款所稱「依本法應於審判期日調查之證據」，指
該證據在客觀上為法院認定事實及適用法律之基礎者而言。查原
判決已就甲○○應就本件持槍、彈擄人勒贖之犯行，何以應負共
同正犯之責，詳述其認定所憑之證據及證據得心證之理由，並敘
明證人李正華、李裕鴻之證詞何以不足憑為甲○○有利認定之理
由。至於甲○○於人質遭拘禁之際，究係主動或被動前往人質拘
禁處所，與其犯罪之成立並無影響，原審未就該部分再為調查，
尚難謂有查證未盡之違誤。至於甲○○其餘上訴意旨所指云云，
亦非依據卷內訴訟資料指摘原判決有何具體違背法令之情形，徒
憑己見，就原審採證認事職權之適法行使，及原判決已明白論斷
之事項，重為事實之爭執，任意指摘，核與法律規定得為第三審
上訴理由之違法情形，不相適合。甲○○之上訴為違背法律上之
程式，應予以駁回。
二、丁○○部分：
第三審上訴書狀應敘述上訴之理由，其未敘述者，得於提起上訴
後十日內補提理由書於原審法院；逾上揭期間而於第三審法院未
判決前，仍未提出上訴理由書狀者，第三審法院應以判決駁回之
。此觀刑事訴訟法第三百八十二條第一項前段、第三百九十五條
後段規定自明。查上訴人丁○○於原審之辯護人為丁○○之利益
就原判決關於丁○○部分提起第三審上訴，乃於本院判決前，仍
未依上揭刑事訴訟法規定提出上訴理由書狀，其上訴為不合法，
應予以駁回。
據上論結，應依刑事訴訟法第三百九十五條、第三百九十七條、
第四百零一條，判決如主文。
中　　華　　民　　國　九十六　年　　七　　月　　五　　日
                      最高法院刑事第八庭
                          審判長法官  陳　正　庸
                                法官  賴　忠　星
                                法官  林　開　任
                                法官  林　立　華
                                法官  趙　文　淵
      本件正本證明與原本無異
                                      書  記  官
中　　華　　民　　國　九十六　年　　七　　月　　十　　日
                                                z
